【裁判字號】    92,訴,1528
【裁判日期】    921104
【裁判案由】    清償借款
【裁判全文】
臺灣高雄地方法院民事判決  九十二年度訴字第一五二八號
    原      告  甲○○
    訴訟代理人  李文禎律師
                黃如流律師
    被      告  賴兆瑩即利達威企業行
?
                乙○○
    訴訟代理人  歐陽志宏律師
右當事人間清償借款事件，本院於九十二年十月二十一日言詞辯論終結，判決如下：
    主    文
被告乙○○應給付原告新台幣伍佰伍拾陸萬貳仟壹佰貳拾元及自民國九十二年四月一
日起至清償日止，按週年利率百分之七計算之利息。
被告賴兆瑩即利達威企業行應給付原告新台幣壹佰拾捌萬元及自民國九十二年五月
二十日起至清償日止，按週年利率百分之六計算之利息。
被告賴兆瑩即利達威企業行應給付原告新台幣拾伍萬元。
第一項之金額如被告乙○○已為給付時，被告賴兆瑩即利達威企業行就其給付範圍內
，免為給付義務。
第二、三項之金額如被告賴兆瑩即利達威企業行已為給付時，被告乙○○就其給付範
圍內，免為給付義務。
原告其餘之訴駁回。
訴訟費用由被告連帶負擔。
本判決第一項於原告以新台幣壹佰捌拾伍萬伍仟元為被告乙○○供擔保後得假執行。
本判決第二、三項得假執行。
    事實及理由
一、原告起訴主張：
  (一)被告乙○○於民國九十一年間，陸續持其個人人名義、賴兆瑩及他人名義之客票
    向原告借款，金額（連同利息）合計新台幣（下同）九百四十八萬四千二百六十
    元，雙方並於九十二年三月二十日會算，原告同意將積欠之金額減為六百九十三
    萬一千元計算，並約定被告乙○○自九十二年三月一日起，每月清償八至十萬元
    ，利息以年息百分之七計算，被告乙○○如有二期未付即喪失期限利益，惟被告
    並未依協議履行，所交付五、六月份未到期客票面額合計六十七萬元，及被告與
    賴兆瑩名義如附表所示之支票，面額合計五百八十二萬七千元，已到期部分經提
    示均未獲兌現，原告爰依協議書約定及民法第四百七十四條之規定，請求被告乙
    ○○給付。
  (二)被告乙○○以被告賴兆瑩名義之支票向原告借款，金額合計一百七十三萬元，原
    告依票據法第五、一百二十六條第一項條之規定，請求被告賴兆瑩給付票款，又
    其中雖部分支票未到期，然被告對已到期之支票無法支付，可預見未到期支票將
    無法兌現，原告依民事訴訟法第二百四十六條規定，併請求被告賴兆瑩給付。
  (三)就被告賴兆瑩名義之支票部分，被告二人為不真正連帶債務之關係，其中一人清
    償時，另一人即免除給付責任，因被告乙○○應清償之金額為五百五十六萬二千
    一百二十元，而被告賴兆瑩之票據債務為一百七十三萬元，相差三百八十三萬二
    千一百二十元部分，應僅由被告乙○○一人負擔，原告請求被告乙○○必須清償
    達三百八十三萬二千一百二十元以上時，超過部分始可以其清償額抵充與賴兆瑩
    同負之票據債務，賴兆瑩始可免除該部分之清償責任；賴兆瑩則不論清償數額之
    多寡，被告乙○○均可同免清償責任。又原告並未同意，被告賴兆瑩本於票據之
    債務，由被告乙○○承擔。
  並聲明：求為判決(一)被告乙○○應給付原告五百五十六萬二千一百二十元，及自九
  十二年五月一日起，按年息百分之七計算之利息。(二)告賴兆瑩應給付原告一百三十
  八萬元，及自九十二年五月二十日起，按年息百分之六計算之利息、於民國九十二
  年八月三十一曰給付原告三十五萬元。(三)被告賴永裕清償本金超過三百八十三萬二
  千一百二十元時，被告賴兆瑩就超過部分之數額，免除清償責任。被告乙○○就賴
  兆瑩清償本金之數額，免除清賞責任。(四)第一項請求，原告願供擔保，請准宣告假
  執行。
二、被告則以：被告乙○○對原告之請求均不爭執；惟就賴兆瑩部分參照民法第三百
    條及最高法院二十三年上字第三００八號判例意旨，被告主張依兩造協議書第一
    條後段，係將係將被告賴兆瑩所負之票據債務移轉於第三人即被告乙○○為目的
    之契約，被告主張賴兆瑩之票據債務即移轉於被告乙○○因而已消滅等語，資為
    抗辯。
  並聲明：求為判決(一)原告之訴駁回。(二)如受不利判決，被告願供擔保請准宣告免為
  假執行。
三、原告主張被告乙○○因以自己名義簽發或持被告賴兆瑩及他人名義之客票陸續向
    原告借款未還款，而與原告於九十二年三月二十日協議，同意以六百九十三萬一
    千元為會算總額，並約定被告乙○○自九十二年三月一日起，每月清償八至十萬
    元，利息以年息百分之七計算，被告乙○○如有二期未付即喪失期限利益，被告
    乙○○於協議僅依約部分清償，尚有如主文所示之本金未為清償，已逾約定之二
    期未為給付；及原告持有被告賴兆瑩即利達威企業行簽發如附表所示之支票屆期
    提示未獲兌現等事實，業據提出協議書、支票及退票理由單等為證，且為被告所
    不爭執，自應認為真實。
四、經協議簡化兩造爭執要點為：被告賴兆瑩是否因被告乙○○與原告所書立之協議
    而免除票據上之責任。本院判斷意見如下：
  (一)按所債務承擔，在學理上有免責的債務承擔及併存的債務承擔之別，前者於契約
    生效後原債務人脫離債務關係，後者有稱為併存之債務承擔，由第三人加入債務
    關係與原債務人併負同一之債務，原債務人並未脫離債務關係，前者為民法第三
    百條所明定，後者則法無明文規定。又最高法院二十三上字三○○八號判例所謂
    「債務承擔契約，係以移轉債務於第三人為目的之契約，第三人與債權人間一有
    此項契約之成立，債務即移轉於第三人，嗣後原債務人既不復負擔債務，債權人
    自不得更向原債務人請求履行。」亦屬前者之免責債務承擔之情形。
  (二)本件原告固與被告乙○○於九十二年三月二十日書立協議書，惟協議書第一條係
    約定「經雙方結算結果，截至民國九十二年二月二十八日止，乙方（即乙○○）
    積欠甲方（即原告）之債務餘額為新台幣陸佰玖拾萬壹仟元（甲方目前持有乙
    方所簽及交付之客票總金額為玖佰肆拾捌萬肆仟貳佰陸拾元）」，並無有關票據
    簽發者或背書人之責任是否因而免責之記載，況本件協議書係為解決被告乙○○
    積欠原告之款項，兩造經協議後所同意之償還款項方法及金額併利息之約定，且
    協議書內之記載並無任何有關被告賴兆瑩或其他票據債務人得因而免責之記載，
    亦有協議書在卷可參，足見原告與被告乙○○所為協議，僅係就乙○○積欠之債
    務為一會算，尚與前揭所謂免責的債務承擔或併存的債務承擔，被告賴兆瑩自不
    得僅因協議書之約定而主張免除其應負之票據上責任。
五、綜上所述，被告乙○○對原告之請求既不爭執，而被告賴兆瑩即利達威企業行不
    能因而免除其票據上應負之責任亦如前述，是原告之請求即有理由；又原告雖請
    求被告賴兆瑩即利達威企業行於九十二年八月三十一日給付三十五萬元，惟該部
    分於本院言詞辯論終結時已屆期，被告亦不否認未為給付之事實，被告賴兆瑩即
    利達威企業行亦應負給付之責甚明。又數債務人客觀上具有同一目的，本於個別
    發生之原因，對債權人各負全部給付義務之債務關係，謂不真正連帶債務，此種
    債之關係，因債務人中之一人為給付，他債務人對債權人之債務亦告消滅，且債
    權人亦得債務人中之一人或數人或全體，同時或先後為一部或全部之請求。原告
    主張被告乙○○因積欠原告五百五十六萬二千一百二十元而與原告協議清償借款
    ，其中一百七十三萬元並由被告賴兆瑩即利達威企業行簽發支票簽發如附表所示
    之支票，則被告乙○○為清償前項消費借貸款項，被告賴兆瑩即利達威企業行之
    票款債務，於其中任一被告給付時，原告之債權於該給付範圍內同獲滿足之清償
    ，故他被告於該給付範圍內同免責任，為不真正連帶債務，於其中一人給付時，
    該他人免為給付。
六、又對於一人負擔數宗債務而其給付之種類相同者，如清償人所提出之給付，不足
    清償全部債額時，由清償人於清償時，指定其應抵充之債務；又清償人不為前條
    之指定者，依左列之規定，定其應抵充之債務：一  債務已屆清償期者，儘先抵
    充。二  債務均已屆清償期或均未屆清償期者，以債務之擔保最少者，儘先抵充
    ；擔保相等者，以債務人因清償而獲益最多者，儘先抵充；獲益相等者，以先到
    期之債務，儘先抵充。三  獲益及清償期均相等者，各按比例，抵充其一部；民
    法第三百二十一條、第三百二十二條分別定有明文。本件原告聲明第三項雖請求
    被告乙○○清償之本金需超過三百八十三萬二千一百二十元時，被告賴兆瑩即利
    達威企業行就超過部分之數額，始免除其清償責任，然原告並未證明被告賴兆瑩
    即利達威企業行簽發如附表所示之支票，有無約定應清償被告乙○○與原告協議
    之何部分款項，而被告賴兆瑩即利達威企業行簽發如附表所示支票之日期，亦與
    原告所持有全部支票之日期亦無先後之分別，不能認為被告賴兆瑩即利達威企業
    行所負票款債務，對原告而言係屬應先清償之部分；而清償順序既原則上得由清
    償人於清償時指定其順序，則本件被告二人所負不真正連帶債務，其清償順序自
    應為有利於被告二人之解釋，是被告乙○○如為一部給付時，應解為被賴兆瑩即
    利達威企業行於其給付範圍內，即免為給付義務，是原告聲明請求應於被告賴永
    裕清償本金超過三百八十三萬二千一百二十元時，被告賴兆瑩就超過部分之數額
    ，始免除清償責任之主張，即無理由，應予駁回。
七、本件因事證已臻明確，兩造其餘主張及攻擊防禦方法，核與判決結果無涉，爰不
    一一贅述。
八、本判決主文第二、三部分，為命清償票據上債務之判決，爰依民事訴訟法第三百
    八十九條第一項第三款之規定宣告假執行；至原告陳明願供擔保，聲請宣告就主
    文第一項免為假執行，核無不合，爰酌定相當擔保金額准許之。
據上論結：本件原告之訴為一部有理由、一部無理由，依民事訴訟法第七十九條、第
八十五條第二項、第三百九十條第二項、第三百九十二條，判決如主文。
中      華      民      國    九十二    年      十一    月    四    日
                              民事第五庭
~B法      官  林玉心
右為正本係照原本作成。
如不服本判決，應於送達後廿日內，向本院提出上訴狀並表明上訴理由，如於本判決
宣示後送達前提起上訴者，應於判決送達後十日內補提上訴理由書（須附繕本）。
中      華      民      國    九十二    年      十一    月    四    日
~B法院書記官  陳家宏
附表：
┌─────────────────────────────────────────────────────────────┐
│附表：                                                                                                                    │
├─┬────────┬───────┬─────────┬────────┬───────────┬────────┬──┤
│編│發    票    人  │付    款    人│  帳          號  │票  面  金  額  │發        票        日│支  票  號  碼  │備考│
│號│                │              │                  │  （新台幣）    │                      │                │    │
├─┼────────┼───────┼─────────┼────────┼───────────┼────────┼──┤
│１│賴兆瑩即利達威企│高雄中小企業銀│一七二五二        │壹拾萬元      │九十二年二月二十八日  │0000000  │    │
│  │業行            │行潮州分行    │                  │                │                      │                │    │
├─┼────────┼───────┼─────────┼────────┼───────────┼────────┼──┤
│２│賴兆瑩即利達威企│高雄中小企業銀│一七二五二        │貳拾萬元        │九十二年三月十日      │0000000  │    │
│  │業行            │行潮州分行    │                  │                │                      │                │    │
├─┼────────┼───────┼─────────┼────────┼───────────┼────────┼──┤
│３│賴兆瑩即利達威企│高雄中小企業銀│一七二五二        │壹拾伍萬元      │九十二年三月二十日    │0000000  │    │
│  │業行            │行潮州分行    │                  │                │                      │                │    │
├─┼────────┼───────┼─────────┼────────┼───────────┼────────┼──┤
│４│賴兆瑩即利達威企│高雄中小企業銀│一七二五二        │貳拾萬元        │九十二年三月三十一日  │0000000  │    │
│  │業行            │行潮州分行    │                  │                │                      │                │    │
├─┼────────┼───────┼─────────┼────────┼───────────┼────────┼──┤
│５│賴兆瑩即利達威企│高雄中小企業銀│一七二五二        │貳拾萬元        │九十二年四月二十日    │0000000  │    │
│  │業行            │行潮州分行    │                  │                │                      │                │    │
├─┼────────┼───────┼─────────┼────────┼───────────┼────────┼──┤
│６│賴兆瑩即利達威企│高雄中小企業銀│一七二五二        │壹拾萬元        │九十二年五月十日      │0000000  │    │
│  │業行            │行潮州分行    │                  │                │                      │                │    │
├─┼────────┼───────┼─────────┼────────┼───────────┼────────┼──┤
│７│賴兆瑩即利達威企│高雄中小企業銀│一七二五二        │貳拾萬元        │九十二年五月十日      │0000000  │    │
│  │業行            │行潮州分行    │                  │                │                      │                │    │
├─┼────────┼───────┼─────────┼────────┼───────────┼────────┼──┤
│８│賴兆瑩即利達威企│高雄中小企業銀│一七二五二        │貳拾萬元        │九十二年五月二十日    │0000000  │    │
│  │業行            │行潮州分行    │                  │                │                      │                │    │
├─┼────────┼───────┼─────────┼────────┼───────────┼────────┼──┤
│７│賴兆瑩即利達威企│高雄中小企業銀│0000000    │壹拾伍萬元      │九十二年八月二十日    │0000000  │    │
│  │業行            │行營業部      │                  │                │                      │                │    │
├─┼────────┼───────┼─────────┼────────┼───────────┼────────┼──┤
│１０│賴兆瑩即利達威企│高雄中小企業銀│0000000    │貳拾萬元        │九十二年八月三十一日  │0000000  │    │
│  │業行            │行營業部      │                  │                │                      │                │    │
├─┴────────┴───────┴─────────┴────────┴───────────┴────────┴──┤
│ 合計：壹佰柒拾萬元                                                                                                     │
└─────────────────────────────────────────────────────────────┘


司法院資訊處製作；財團法人民間司法改革基金會備份。
